ACORDAO-COMPLETO-2431728

ACÓRDÃO 12275/2020 ATA 39/2020 - SEGUNDA CÂMARA

VISTOS, relatados e discutidos estes autos da Tomada de Contas Especial instaurada pelo Ministério do Turismo em desfavor do Sr. Ubaldino Amaral de Oliveira, Prefeito do Município de Valente/BA, na gestão de 2009 a 2012, tendo por motivo a não comprovação da regular aplicação dos recursos repassados pela União no âmbito do Convênio 00536/2009 (Siafi 703796) .
ACORDAM os Ministros do Tribunal de Contas da União, reunidos em Sessão da 2ª Câmara, ante as razões expostas pelo Relator, em: 
 9.1. nos termos dos arts. 1º, inciso I, 16, inciso III, alínea c, 19, caput, e 23, inciso III, da Lei 8.443/1992, julgar irregulares as contas do Sr. Ubaldino Amaral de Oliveira, condenando-o ao pagamento da quantia abaixo discriminada, com a fixação do prazo de 15 (quinze) dias, a contar da notificação, para comprovar, perante o Tribunal (artigo 214, inciso III, alínea a, do Regimento Interno/TCU) , o recolhimento da dívida aos cofres do Tesouro Nacional, atualizada monetariamente e acrescida dos juros de mora, calculados a partir da data indicada até a do efetivo recolhimento, na forma prevista na legislação em vigor, abatendo-se a importância já recolhida, nos termos do Enunciado da Súmula de Jurisprudência 128 do TCU:
	Data de ocorrência
	Valor Original (R$) 
	Débito/Crédito

	31/7/2009
	150.000,00
	Débito

	11/9/2009
	18.000,00
	Crédito

9.2. aplicar ao Sr. Ubaldino Amaral de Oliveira a multa prevista nos arts. 19, caput, e 57 da Lei 8.443/1992, no valor de R$ 25.000,00 (vinte e cinco mil reais) , fixando-lhe o prazo de quinze dias, a contar da notificação, para que comprove, perante este Tribunal (art. 214, inciso III, alínea a, do Regimento Interno/TCU) , o recolhimento da referida importância aos cofres do Tesouro Nacional, atualizada monetariamente desde a data do presente Acórdão até a do efetivo recolhimento, se for paga após o vencimento, na forma da legislação em vigor;
 9.3. autorizar, caso requerido, nos termos do art. 26 da Lei 8.443/1992, c/c o art. 217 do Regimento Interno/TCU, o parcelamento das dívidas em até 36 (trinta e seis) parcelas mensais e sucessivas, sobre as quais incidirão os correspondentes acréscimos legais (débito: atualização monetária e juros de mora; multa: atualização monetária) , esclarecendo ao responsável que a falta de pagamento de qualquer parcela importará no vencimento antecipado do saldo devedor, sem prejuízo das demais medidas legais;
 9.4. autorizar, desde logo, nos termos do art. 28, inciso II, da Lei 8.443/1992, a cobrança judicial das dívidas, caso não atendida a notificação;
 9.5. encaminhar cópia deste Acórdão à Procuradoria da República no Estado da Bahia, nos termos do § 7° do art. 209 do Regimento Interno/TCU, para a adoção das medidas que entender cabíveis, bem como ao Ministério do Turismo, para ciência.

Tomada de Contas Especial instaurada pelo Ministério do Turismo, em desfavor de ex-Prefeito, ante a não comprovação da regular aplicação dos recursos federais repassados para realização de festividade.

Segunda Câmara

Município de Valente/BA.

3. Responsável: Ubaldino Amaral de Oliveira (XXX.097.645-XX).

Aroldo Cedraz.

13.1. Ministros presentes: Ana Arraes (Presidente), Aroldo Cedraz e Raimundo Carreiro.
13.2. Ministro que alegou impedimento na Sessão: Aroldo Cedraz.
13.3. Ministro-Substituto convocado: André Luís de Carvalho.
13.4. Ministro-Substituto presente: Marcos Bemquerer Costa (Relator).

MARCOS BEMQUERER

Trata-se da Tomada de Contas Especial instaurada pelo Ministério do Turismo em desfavor do Sr. Ubaldino Amaral de Oliveira, Prefeito do Município de Valente/BA, na gestão de 2009 a 2012, tendo por motivo a não comprovação da regular aplicação dos recursos repassados pela União no âmbito do Convênio 00536/2009 (Siafi 703796) .
2.	Mencionado ajuste, celebrado entre o Ministério do Turismo e o Município de Valente/BA, teve por objeto a realização do evento denominado "Arraiá do Boi Valente", nos dias 20 a 24 de junho de 2009 (peça 6) .
3.	Transcrevo, a seguir, com os devidos ajustes de forma, a instrução da Secretaria de Controle Externo de Tomada de Contas Especial - Secex/TCE, por meio da qual o presente feito é analisado (peça 112) :
"HISTÓRICO
2. Em 29/5/2017, com fundamento na IN/TCU 71/2012, alterada pela IN/TCU 76/2016 e DN/TCU 155/2016, o dirigente do Ministério do Turismo autorizou a instauração da tomada de contas especial (peça 81) . O processo foi registrado no sistema e-TCE como número 392/2018.
3. O Convênio 00536/2009, registro Siafi 703796, foi firmado no valor de R$ 160.000,00, sendo R$ 150.000,00 à conta do concedente e R$ 10.000,00 referentes à contrapartida do convenente. Teve vigência de 19/6/2009 a 14/9/2009, com prazo para apresentação da prestação de contas em 14/10/2009. Os repasses efetivos da União totalizaram R$ 150.000,00 (peça 11) .
4. A prestação de contas e complementações enviadas foram analisadas por meio do documento constante na peça 64.
5. O fundamento para a instauração da Tomada de Contas Especial, conforme consignado na matriz de responsabilização elaborada pelo tomador de contas, foi a constatação da seguinte irregularidade: 
'Não comprovação da boa e regular aplicação dos recursos recebidos da União, por meio do convênio em tela, celebrado entre o órgão MTur e o Município de Valente-BA.'
6. O responsável arrolado na fase interna foi devidamente comunicado e, diante da ausência de justificativas suficientes para elidir a irregularidade e da não devolução dos recursos, instaurou-se a tomada de contas especial.
7. No relatório (peça 90) , o tomador de contas concluiu que o prejuízo importaria no valor original de R$ 150.000,00, imputando-se a responsabilidade a Ubaldino Amaral de Oliveira, na condição de gestor dos recursos. 
8. Em 4/7/2019, a Controladoria-Geral da União emitiu o relatório de auditoria (peça 91) , em concordância com o relatório do tomador de contas. O certificado de auditoria e o parecer do dirigente do órgão de controle interno concluíram pela irregularidade das presentes contas (peças 92 e 93) .
9. Em 8/8/2019, o ministro responsável pela área atestou haver tomado conhecimento das conclusões contidas no relatório e certificado de auditoria, bem como do parecer conclusivo do dirigente do órgão de controle interno, manifestando-se pela irregularidade das contas, e determinou o encaminhamento do processo ao Tribunal de Contas da União (peça 94) .
10. Na instrução inicial (peça 97) , analisando-se os documentos nos autos, concluiu-se pela necessidade de realização de citação em virtude das irregularidades seguintes: 
10.1. Irregularidade 1: não comprovação da execução física do convênio em tela, celebrado entre o Ministério do Turismo e o Município de Valente-BA.
10.1.1. Evidências da irregularidade: documentos técnicos presentes nas peças 28, 6, 11, 25, 24, 66 e 64.
10.1.2. Normas infringidas: Constituição Federal Brasileira, Portaria Interministerial 424/2016, Decreto-Lei 200/1967, Lei 8666/1993, Termo de Convênio, IN 76/2016.
10.2.	Débitos relacionados ao responsável Ubaldino Amaral de Oliveira (CPF: XXX.097.645-XX) :
	Data de ocorrência
	Valor histórico (R$) 
	Identificador da parcela

	31/7/2009
	150.000,00
	D1

	11/9/2009
	18.000,00
	C1

10.2.1. Cofre credor: Tesouro Nacional.
10.2.2. Responsável: Ubaldino Amaral de Oliveira (CPF: XXX.097.645-XX) .
10.2.2.1. Conduta: na parcela D1 - não apresentar imagens (fotografias ou filmagens) ou outros documentos que provassem a execução dos itens previstos no plano de trabalho e pagos com recursos do convênio.
10.2.2.2. Nexo de causalidade: a não apresentação de documentos que comprovassem a execução dos itens previstos no plano de trabalho resultou na presunção de dano ao erário.
10.2.2.3. Culpabilidade: não há excludentes de ilicitude, de culpabilidade e de punibilidade; é razoável supor que o responsável tinha consciência da ilicitude de sua conduta; era exigível conduta diversa da praticada, qual seja, comprovar por meio de documentos a efetiva execução de todos os itens previstos no plano de trabalho.
11. Encaminhamento: citação.
11.1 Irregularidade 2: ausência de comprovação de que as empresas que não detinham direitos de exclusividade, contratadas irregularmente por inexigibilidade, pagaram o cachê de bandas ou cantores que realizaram o evento.
11.1.1. Evidências da irregularidade: documentos técnicos presentes nas peças 28, 25, 66 e 64.
11.1.2. Normas infringidas: art. 70, parágrafo único, da Constituição Federal de 1988; art. 93, do Decreto-lei 200, de 25 de fevereiro de 1967; art. 50, §3º, da Portaria Interministerial 127/2008, Acórdão 96/2008-TCU-Plenário, Acórdão 1435/2017-TCU-Plenário e Termo do Convênio.
11.2. Débitos relacionados ao responsável Ubaldino Amaral de Oliveira (CPF: XXX.097.645-XX) :
	Data de ocorrência
	Valor histórico (R$) 
	Identificador da parcela

	31/7/2009
	150.000,00
	D1

	11/9/2009
	18.000,00
	C1

11.2.1. Cofre credor: Tesouro Nacional.
11.2.2. Responsável: Ubaldino Amaral de Oliveira (CPF: XXX.097.645-XX) .
11.2.2.1. Conduta: na parcela D1 - não apresentar notas fiscais e recibos (ou outros documentos equivalentes) emitidos em nome das bandas e cantores e assinados por seus representantes legais ou pelos seus empresários exclusivos, sendo essa representação ou exclusividade registrada em cartório.
11.2.2.2. Nexo de causalidade: a não apresentação de notas fiscais e recibos (ou outros documentos equivalentes) emitidos em nome das bandas e cantores e assinados por seus representantes legais ou pelos seus empresários exclusivos impediu comprovação do nexo causal entre os recursos federais transferidos e os pagamentos efetuados, visto que não se provou que os valores pagos ao intermediário contratado efetivamente foram repassados às bandas e artistas que realizaram os shows, resultando em presunção de prejuízo ao erário.
11.2.2.3. Culpabilidade: não há excludentes de ilicitude, de culpabilidade e de punibilidade; é razoável supor que o responsável tinha consciência da ilicitude de sua conduta; era exigível conduta diversa da praticada, qual seja, assegurar que as bandas e cantores que se apresentaram no evento efetivamente receberam o valor dos pagamentos especificados no plano de trabalho.
12. Encaminhamento: citação.
13. Em cumprimento ao pronunciamento da unidade (peça 99) , houve a regular citação do responsável em 3/12/2019 (peças 104-107) .
14. Conforme Despacho de Conclusão das Comunicações Processuais (peça 111) , as providências inerentes às comunicações processuais foram concluídas.
15. O responsável Ubaldino Amaral de Oliveira se fez presente trazendo suas alegações de defesa (peças 108-109) , as quais são aqui objeto de exame.
ANÁLISE DOS PRESSUPOSTOS DE PROCEDIBILIDADE DA IN/TCU 71/2012
Apreciação do Prejuízo ao Contraditório e Ampla Defesa
16. Verifica-se que não houve o transcurso de mais de dez anos desde o fato gerador sem que tenha havido a notificação do responsável pela autoridade administrativa federal competente (art. 6º, inciso II, c/c art. 19 da IN/TCU 71/2012, modificada pela IN/TCU 76/2016) , uma vez que o fato gerador da irregularidade sancionada ocorreu em 31/7/2009, e o responsável foi notificado sobre as irregularidades pela autoridade administrativa competente em 17/11/2016, por meio do Ofício 3297/2016/CGCV/DIRAD/SE/MTur (peça 76) , conforme Aviso de Recebimento (AR) à peça 77.
Valor de Constituição da TCE 	
17. Verifica-se, ainda, que o valor atualizado do débito apurado (sem juros) em 1º/1/2017 é de R$ 212.626,56, portanto superior ao limite mínimo de R$ 100.000,00, na forma estabelecida nos arts. 6º, inciso I, e 19 da IN/TCU 71/2012, modificada pela IN/TCU 76/2016. 
OUTROS PROCESSOS/DÉBITOS NOS SISTEMAS DO TCU COM O MESMO RESPONSÁVEL
18. Informa-se que não foi encontrado débito imputável ao responsável em outros processos no Tribunal, existindo, entretanto, registro de débito imputável ao mesmo em TCE constante no sistema e-TCE:
	Responsável
	TCE

	Ubaldino Amaral de Oliveira
	2122/2018 (R$ 100.000,00) - Aguardando ajustes do instaurador

19. A tomada de contas especial está, assim, devidamente constituída e em condição de ser instruída.
EXAME TÉCNICO
Alegações de defesa do Sr. Ubaldino Amaral de Oliveira (peças 108-109) :
20. Inicialmente, o responsável pondera pela tempestividade das alegações de defesa prestadas e realiza breve síntese dos fatos.
21. Passo seguinte, pugna que a ocorrência da 'prescrição da pretensão punitiva' almejada pela presente TCE teria sido 'aniquilada pelo prazo prescricional, com base no princípio constitucional da prescritibilidade'. 
22. Invoca, como fundamentos ao seu argumento, dispositivos presentes na Constituição Federal, na legislação vigente, na doutrina e na própria jurisprudência deste TCU para asseverar a consumação da alegada prescrição, havida em razão da inércia por mais de uma década e reconhecida nos próprios autos.
23. Requer, por fim, 'o acolhimento da importantíssima prejudicial de prescrição da pretensão punitiva para extinguir o feito', ponderando desnecessário adentrar ao mérito da questão em razão da preliminar suscitada, e assinalando que: 'caso não seja aceita a prejudicial levantada, seja citado o manifestante para juntar todas as provas constitutivas de ausência da suposta irregularidade.'.
Análise 
24. Verifica-se, inicialmente, assistir razão ao responsável no pertinente a ocorrência da prescrição da pretensão punitiva. De fato, como pontuado em ponto específico da presente instrução, não há no caso presente a possibilidade de o Tribunal aplicar qualquer sanção ao responsável haja vista ter essa pretensão sido alcançada pelo instituto da prescrição.
25. Entretanto, cumpre esclarecer que o objetivo precípuo do processo de tomada de contas especial é o ressarcimento de eventuais danos sofridos pelo erário. A imposição de sanções aos responsáveis por eventuais danos, como é o caso da pena de multa, é medida acessória que pode ser aplicada quando do julgamento das contas. A prescrição aqui havida é em relação a essa dita medida acessória, e não em relação à possibilidade de recomposição do erário.
26. Nesse sentido, a jurisprudência consolidada neste TCU é no sentido da imprescritibilidade das ações de ressarcimento à Administração, cujo entendimento é o objeto da Súmula 282: 'As ações de ressarcimento movidas pelo Estado contra os agentes causadores de danos ao erário são imprescritíveis.'
27. Menciona-se, por oportuno, a recente decisão do STF quando do julgamento do RE 636886 (Rel. Ministro Alexandre de Moraes) , apreciando o tema 899 de repercussão geral, quando fixou a seguinte tese: 'É prescritível a pretensão de ressarcimento ao erário fundada em decisão de Tribunal de Contas' (Ata 10, de 20/04/2020, publicada no DJE  104, de 28/04/2020) .
28. A respeito desse tema, o TCU ainda não se pronunciou sobre a extensão dos efeitos do julgamento de mérito da referida decisão do STF em relação às pretensões de ressarcimento ao erário veiculadas por meio dos processos de tomada de contas especiais, devendo-se, por cautela, adotar a orientação por ora vigente neste TCU, na pendência de julgamento do RE 636886, mesmo reconhecida sua repercussão geral, no sentido de que a matéria ali tratada alcançaria tão somente a fase judicial de cobrança do título extrajudicial, não atingindo os processos de controle externo. 
29. Assim, a suspensão pelo STF das demandas nas quais esteja em questão a prescritibilidade da pretensão de ressarcimento ao erário com base em decisão de tribunal de contas (RE 636886) alcança tão somente a fase judicial de cobrança do título extrajudicial, não atingindo os processos de controle externo em trâmite. Até julgamento definitivo em contrário pelo STF, permanecem imprescritíveis as pretensões de ressarcimento decorrentes de tomadas de contas especiais (Acórdão 1267/2019-TCU-Plenário, 6575/2020-TCU-2ª Câmara e 6589/2020-TCU-2ª Câmara e 7930/2018-TCU-2ª Câmara) .
30. Nesse cenário, vê-se que não há como prosperar a argüição produzida pelo responsável.
31. Por fim, informa-se que a postulação do responsável em ser novamente citado para apresentar elementos comprobatórios da boa e regular aplicação dos recursos públicos, caso rejeitada sua preliminar, não encontra abrigo nas previsões regimentais vigentes neste Tribunal. Salienta-se que, desde a fase interna da presente TCE, foram concedidas várias oportunidades para o responsável apresentar documentos hábeis a comprovar a boa e regular aplicação dos recursos que lhe foram confiados, sem que ele o tenha feito.
32. Dessa forma, diante da ausência de elementos para que se possa efetivamente aferir e reconhecer a ocorrência de boa-fé na conduta do responsável, devem ser rejeitadas as alegações de defesa trazidas pelo Sr. Ubaldino Amaral de Oliveira e suas contas julgadas irregulares, condenando-o ao débito apurado.
Prescrição da Pretensão Punitiva
33. Vale ressaltar que a pretensão punitiva do TCU, conforme Acórdão 1441/2016-TCU-Plenário, relator Ministro Benjamin Zymler, que uniformizou a jurisprudência acerca dessa questão, subordina-se ao prazo geral de prescrição indicado no art. 205 do Código Civil, que é de dez anos, contado da data de ocorrência da irregularidade sancionada, nos termos do art. 189 do Código Civil, sendo este prazo interrompido pelo ato que ordenar a citação, a audiência ou a oitiva do responsável.
34. No caso em exame, ocorreu a prescrição, uma vez que a irregularidade sancionada ocorreu em 31/7/2009, e o ato de ordenação da citação ocorreu em 8/9/2019.
CONCLUSÃO
35. Em face da análise promovida na seção 'Exame Técnico', verifica-se que o responsável Ubaldino Amaral de Oliveira não logrou comprovar a boa e regular aplicação dos recursos. Ademais, inexistem nos autos elementos que demonstrem a boa-fé do responsável ou a ocorrência de outras excludentes de culpabilidade.
36. Verifica-se também que houve a prescrição da pretensão punitiva, conforme análise já realizada.
37. Tendo em vista que não constam dos autos elementos que permitam reconhecer a boa-fé do responsável, sugere-se que as suas contas sejam julgadas irregulares, nos termos do art. 202, § 6º, do Regimento Interno do TCU, com a imputação do débito atualizado monetariamente e acrescido de juros de mora, nos termos do art. 202, §1º, do Regimento Interno do TCU, descontado o valor eventualmente recolhido.
38. Por fim, como não houve elementos que pudessem modificar o entendimento acerca das irregularidades em apuração, mantém-se a matriz de responsabilização presente na peça 96."
4.	Com base em tais considerações, a unidade especializada apresentou a seguinte proposta de mérito (peças 112, pp. 5/6, 113 e 114) :
	"a) rejeitar as alegações de defesa apresentadas pelo responsável Ubaldino Amaral de Oliveira (CPF XXX.097.645-XX) ;
	b)	julgar irregulares, nos termos dos arts. 1º, inciso I, 16, inciso III, alíneas b e c, da Lei 8.443/1992, c/c os arts. 19 e 23, inciso III, da mesma Lei, as contas do responsável Ubaldino Amaral de Oliveira (CPF XXX.097.645-XX) , condenando-o ao pagamento das importâncias a seguir especificadas, abatendo-se as quantias recolhidas, atualizadas monetariamente e acrescidas dos juros de mora, calculadas a partir das datas discriminadas até a data da efetiva quitação do débito, fixando-lhe o prazo de quinze dias, para que comprove, perante o Tribunal, o recolhimento das referidas quantias aos cofres do Tesouro Nacional, nos termos do art. 23, inciso III, alínea a, da citada lei, c/c o art. 214, inciso III, alínea a, do Regimento Interno do TCU.
Débitos relacionados ao responsável Ubaldino Amaral de Oliveira (CPF XXX.097.645-XX) :
	Data de ocorrência
	Valor histórico (R$) 
	Tipo da parcela

	31/7/2009
	150.000,00
	Débito

	11/9/2009
	18.000,00
	Crédito

Valor atualizado do débito (com juros) em 22/7/2020: R$ 327.107,92
	c) autorizar, desde logo, a cobrança judicial das dívidas, caso não atendida a notificação, na forma do disposto no art. 28, inciso II, da Lei 8.443/1992;
	d) autorizar também, desde logo, se requerido, com fundamento no art. 28, inciso I, da Lei 8.443, de 1992, c/c o art. 217, §§ 1º e 2º do Regimento Interno do TCU, o parcelamento da (s) dívida (s) em até 36 parcelas, incidindo, sobre cada parcela, corrigida monetariamente, os correspondentes acréscimos legais, fixando-lhe o prazo de quinze dias, a contar do recebimento da notificação, para comprovar, perante o Tribunal, o recolhimento da primeira parcela, e de trinta dias, a contar da parcela anterior, para comprovar os recolhimentos das demais parcelas, devendo incidir, sobre cada valor mensal, atualizado monetariamente, os juros de mora devidos, no caso do débito, na forma prevista na legislação em vigor, alertando o responsável de que a falta de comprovação do recolhimento de qualquer parcela importará o vencimento antecipado do saldo devedor, nos termos do § 2º do art. 217 do Regimento Interno deste Tribunal;
	e) enviar cópia do Acórdão a ser prolatado, bem como do Relatório e do Voto que o fundamentarem à Procuradoria da República no Estado da Bahia, nos termos do §3º do art. 16 da Lei 8.443/1992, c/c o § 7º do art. 209 do Regimento Interno do TCU, para adoção das medidas cabíveis; e
	f) enviar cópia do Acórdão que vier a ser proferido ao Ministério do Turismo e ao responsável, para ciência, informando que a presente deliberação, acompanhada do Relatório e do Voto que a fundamenta, está disponível para a consulta no endereço www.tcu.gov.br/acordaos, além de esclarecer que, caso requerido, o TCU poderá fornecer sem custos as correspondentes cópias, de forma impressa."
5.	O Parquet especializado, em parecer da lavra do Subprocurador-Geral Paulo Soares Bugarin, manifestou-se essencialmente de acordo com a proposta de encaminhamento da Secex/TCE, acrescentando, contudo, a aplicação de multa ao Sr. Ubaldino Amaral de Oliveira, com fundamento no art. 57 da Lei 8.443/92, por considerar não ter ocorrido a prescrição da pretensão punitiva no caso em tela (peça 115) .
6.	Estando os autos no Gabinete deste Relator, o responsável encaminhou novos elementos de defesa que foram anexados aos autos (peças 117 a 119) .
		É o Relatório.

Rafael de Medeiros Chaves Mattos; OAB/BA16.035; e Tâmara Costa Medina da Silva, OAB/BA 15.776.

Subprocurador-Geral Paulo Soares Bugarin.

TOMADA DE CONTAS ESPECIAL. CONVÊNIO PARA REALIZAÇÃO DO "ARRAIÁ DO BOI VALENTE" NO MUNICÍPIO DE VALENTE/BA. NÃO COMPROVAÇÃO DA BOA E REGULAR APLICAÇÃO DOS VALORES RECEBIDOS. FALTA DE NEXO CAUSAL ENTRE OS RECURSOS FEDERAIS REPASSADOS E AS DESPESAS DECLARADAS PELO CONVENENTE AO TOMADOR DE CONTAS. NÃO COMPROVAÇÃO DA EXECUÇÃO DO EVENTO CONFORME PACTUADO NO AJUSTE. CONTAS IRREGULARES, COM DÉBITO E MULTA. 1) Julgam-se irregulares as contas e em débito o responsável, com aplicação de multa, em função da não comprovação da boa e regular aplicação de recursos federais recebidos por meio convênio. 2) O ônus de comprovar a regularidade da integral aplicação dos recursos públicos ao objeto ajustado compete ao gestor, por meio de documentação idônea, que demonstre, de forma efetiva, os gastos efetuados e o nexo de causalidade entre as despesas realizadas e a verba federal recebida.

TOMADA DE CONTAS ESPECIAL (TCE)

Secretaria de Controle Externo de Tomada de Contas Especial - Secex/TCE.

Em exame a Tomada de Contas Especial instaurada pelo Ministério do Turismo - MTur, em desfavor do Sr. Ubaldino Amaral de Oliveira, Prefeito do Município de Valente/BA, na gestão de 2009 a 2012, tendo por motivo a não comprovação da regular aplicação dos recursos repassados pela União no âmbito do Convênio 00536/2009 (Siafi 703796) .
2.	Mencionado ajuste, celebrado entre o MTur e o Município de Valente/BA, teve por objeto a realização do evento denominado "Arraiá do Boi Valente", nos dias 20 a 24 de junho de 2009, sendo previsto o aporte de R$ 160.000,00, dos quais R$ 150.000,00 à conta do concedente, e R$ 10.000,00 referente à contrapartida do convenente. 
3.	A avença vigeu de 19/6/2009 a 14/9/2009, com prazo adicional de 30 (trinta) dias para apresentação da prestação de contas, até 14/10/2009 (peça 6) .
4.	A prestação de contas foi encaminhada e o MTur, por meio da Nota Técnica de Análise 1028/2013 (peça 47) , apontou a necessidade de saneamento das seguintes impropriedades: i) as fotos apresentadas (peças 38 e 39) não foram tiradas em plano aberto e não contemplam a identificação do evento e a discriminação das datas de realização das apresentações; ii) não encaminhamento de fotografias/filmagens ou matérias de repercussão pós evento (publicação em jornais, revistas ou reportagens televisivas) de forma a comprovar a apresentação das bandas; iii) falta de documentação comprovando a implementação da infraestrutura do evento; e iv) ausência de declaração de gratuidade do evento.
5.	Tendo em vista que a Prefeitura Municipal de Valente/BA, após ser devidamente notificada, não sanou as falhas acima, o MTur instaurou a presente TCE, sendo que, no relatório (peça 90) , o tomador de contas concluiu que o prejuízo importaria no valor original de R$ 150.000,00, imputando a responsabilidade ao Sr. Ubaldino Amaral de Oliveira, Prefeito do Município de Valente/BA, na gestão de 2009 a 2012. 
6.	A Secretaria Federal de Controle Interno certificou a irregularidade das contas (peça 92) e a autoridade ministerial atestou haver tomado conhecimento dessa conclusão (peça 94) .
7.	No âmbito deste Tribunal, a Secretaria de Controle Externo de Tomada de Contas Especial - Secex/TCE instruiu os autos e, por meio de delegação de competência deste Relator, efetuou a citação do Sr. Ubaldino Amaral de Oliveira, pelo débito de R$ 150.000,00 (peças 100 a 107) . 
8.	Em resposta aos expedientes encaminhados pelo TCU, o responsável apresentou suas alegações de defesa (peças 108 e 109) argumentando exclusivamente a ocorrência de prescrição da pretensão punitiva, e, ao final, solicitando que o Tribunal promovesse nova citação, dando oportunidade para que se manifestasse quanto ao mérito das irregularidades apontadas, caso a preliminar não fosse acolhida.
9.	A unidade especializada, em uníssono, e com endosso do MP/TCU, propõe o julgamento pela irregularidade das contas do responsável, imputando-lhe o débito apurado neste processo, com remessa de cópia do Acórdão que sobrevier ao Ministério Público da União. Contudo, enquanto a Secex/TCE considera ter ocorrido a prescrição da pretensão punitiva, o Parquet opina pela aplicação da multa prevista no art. 57 da Lei 8.443/1992. 
10. 	Manifesto minha anuência ao posicionamento do Parquet quanto à irregularidade das contas do responsável, com a imposição do débito e da multa prevista no art. 57 da Lei 8.443/1992, pelos motivos que passo a expor.
11.	Não é demais relembrar que é ônus do administrator de recursos públicos prestar contas e nela comprovar a boa e regular aplicação dos recursos federais que lhe foram confiados, e que essa imposição decorre do ordenamento jurídico, a teor do bloco normativo composto pelas disposições dos arts. 70, parágrafo único, da Constituição Federal, 93 do Decreto-lei 200/1967 e 66 do Decreto 93.872/1986. 
12.	Com relação à execução física do evento, mais especificamente na demonstração do liame entre a realização das despesas e a implementação das metas contempladas no plano de trabalho, vale mencionar que, no TC Processo 009.845/2012-7, o TCU examinou consulta formulada pelo Ministério do Turismo acerca dos documentos necessários à comprovação da realização de eventos custeados com recursos provenientes de convênios. 
13.	Por meio do Acórdão 1459/2012-TCU-Plenário (Relator Ministro Augusto Nardes) , este Tribunal deliberou que a composição da prestação de contas relativa a convênios firmados pelo Ministério do Turismo deve observar a legislação vigente à época da celebração da avença e o prescrito no termo de ajuste, sendo sempre necessário que o cumprimento do objeto pelo convenente reste indubitavelmente comprovado. E que, caso os documentos enumerados no art. 28 Instrução Normativa STN 1/1997 e no art. 58 da então vigente Portaria Interministerial 127/2008 não sejam suficientes para comprovar a execução do objeto do convênio, podem ser exigidos outros elementos de prova, tais como fotografias, jornais pós-evento, CDs, DVDs, entre outros.
14. 	No caso em exame, consoante especificado no Parecer Técnico 425/2009 que aprovou o projeto para a realização do evento (peça 1) , o convênio em tela foi pactuado para que fossem implementadas as seguintes ações: a) divulgação em Rádios e b) realização de shows das seguintes bandas: Desejo de Mulher; Estrela Midi; Forró Fantástico; Mel com Pimenta; Paroara do Acórdeon, Acarajé com camarão; Olivan Monteiro; Amor de Cinema; Canindé e Banda; Zé Costa e Banda Mandacaru.  
15.	Todavia, conforme consta da Nota Técnica de Reanálise 1.298/2013 (peça 53) , não foram apresentados registros de imagem que comprovassem a realização de cada um dos dez shows que estavam previstos, tampouco fotografia, filmagem ou material de divulgação pós-evento que são elementos essenciais para se comprovar a realização das apresentações artísticas nos moldes pactuados.
16.	Os referidos elementos tampouco foram apresentados a esta Corte. Daí, mostra-se acertada a conclusão de que o Sr. Ubaldino Amaral de Oliveira, Prefeito do Município de Valente/BA, na gestão de 2009 a 2012, não se desincumbiu do dever de comprovar a execução física dos shows pactuados.  
17.	Consoante consta nos documentos apensados a este processo (peças 22 a 44) , as contratações realizadas pela Prefeitura Municipal de Valente/BA que tinham por objeto a realização do "Arraiá do Boi Valente" foram efetuadas por inexigibilidade de licitação, sem que as empresas contratadas (Adelino Silva de Oliveira - ME e Ilumina Shows e Sonoriza Eireli) apresentassem os devidos contratos de exclusividade.
18.	As dez apresentações artísticas não foram comprovadas, não havendo elementos nos autos que demonstrem que as duas empresas contratadas que receberam os recursos federais ora questionados (peças 41 a 45) tenham, de fato, realizado os shows programados e pago os cachês das bandas/cantores intermediados por elas.
19.	Importante ressaltar que este Tribunal assentou, mediante o Acórdão 1435/2017-TCU-Plenário (Relator Ministro Vital do Rêgo) , que a falta de apresentação de contrato de exclusividade encerra irregularidade e ofende o art. 25, inciso III, da Lei 8.666/1993.
20.	Nada obstante, a Corte apontou que tal situação, per se, não é suficiente para ensejar o julgamento pela irregularidade das contas e a consequente condenação do responsável em débito.
21.	Transcrevo, para melhor clareza, excerto do dispositivo daquele decisum:
"9.2.1. a apresentação apenas de autorização/atesto/carta de exclusividade que confere exclusividade ao empresário do artista somente para o (s) dia (s) correspondente (s) à apresentação deste, sendo ainda restrita à localidade do evento, não atende aos pressupostos do art. 25, inciso III, da Lei 8.666/1993, representando impropriedade na execução do convênio;
9.2.2. do mesmo modo, contrariam o sobredito dispositivo legal as situações de contrato de exclusividade - entre o artista/banda e o empresário - apresentado sem registro em cartório, bem como de não apresentação, pelo convenente, do próprio contrato de exclusividade;
9.2.3. tais situações, no entanto, podem não ensejar, por si sós, o julgamento pela irregularidade das contas tampouco a condenação em débito do (s) responsável (is) , a partir das circunstâncias inerentes a cada caso concreto, uma vez que a existência de dano aos cofres públicos, a ser comprovada mediante instauração da devida tomada de contas especial, tende a se evidenciar em cada caso, entre outras questões, quando:
9.2.3.1. houver indícios de inexecução do evento objeto do convênio; ou
9.2.3.2. não for possível comprovar o nexo de causalidade, ou seja, que os pagamentos tenham sido recebidos pelo artista ou por seu representante devidamente habilitado, seja detentor de contrato de exclusividade, portador de instrumento de procuração ou carta de exclusividade, devidamente registrados em cartório."
22.	Todavia, no caso que ora se examina, não restou demonstrado que o festejo tenha sido de fato realizado, no período de 20 a 23 de agosto de 2009, nos moldes especificados no plano de trabalho do Convênio 00536/2009, com utilização dos recursos federais disponibilizados na conta corrente específica.
23.	Não há nos autos documentação comprovando que os valores recebidos pelas empresas  intermediárias contratadas foram, efetivamente, repassados às bandas que supostamente teriam realizado os shows.
24.	À guisa de conclusão, os autos carecem de documentação que demonstre o nexo causal entre as despesas havidas e o recurso originário do ajuste em foco, o que impõe considerar não comprovada a correta aplicação do quantum de R$ 150.000,00, atinente à totalidade do montante repassado pela União no âmbito do Convênio 00536/2009.
25.	Importante ressaltar que, estando os autos em meu gabinete, o responsável anexou aos autos documentação (peças 117 a 119) em que pleiteia ocorrência de prescrição quinquenal de ressarcimento ao Erário, consoante entendimento do Supremo Tribunal Federal em sede de Recurso Extraordinário 636.886, com reconhecida repercussão geral (Tema 899) .
26.	Acerca do instituto da prescrição, necessário divisar o tema sob o aspecto da pretensão sancionatória e ressarcitória.
27.	Quanto à pretensão punitiva, nos moldes do Acórdão 1441/2016-TCU-Plenário (relator ministro Benjamin Zymler; redator ministro Walton Alencar Rodrigues) , referente a incidente de uniformização de jurisprudência, restou assente que a pretensão punitiva do TCU se subordina ao prazo geral de prescrição de dez anos indicado no art. 205 do Código Civil, contado a partir da data da ocorrência da irregularidade sancionada, nos termos do art. 189, inciso I, do Código Civil.
28.	Sobre o dies a quo da contagem do prazo prescricional, esta Corte deliberou que: 
Acórdão 2278/2019-TCU-Primeira Câmara (relator ministro-substituto Augusto Sherman) 
"Nos casos de não comprovação da regular aplicação de recursos repassados mediante convênios ou instrumentos similares, a data limite para entrega da prestação de contas final ou a data da efetiva entrega antecipada assinala o marco inicial da contagem do prazo de prescrição da pretensão punitiva do TCU."
29.	Conforme a cláusula terceira do ajuste, a prestação de contas deveria ter sido apresentada em 30 dias após o término de sua vigência (peça 6, p. 13) . Tendo em vista que a vigência se encerrou em 14/9/2009 (peça 12) , o dies ad quem para a convenente prestar contas expirou em 14/10/2009.
30.	Uma vez que o ato de ordenação da citação se deu em 8/9/2019 (peça 99) , ou seja, em interregno menor que os dez anos fixados no mencionado Acórdão 1441/2016-TCU-Plenário, não há incidência da prescrição da pretensão punitiva. 
31.	Sob o segundo aspecto, o Tribunal tem interpretado que as ações de ressarcimento movidas pelo Estado contra os agentes causadores de danos ao erário são imprescritíveis, com base no art. 37, § 5º, da Constituição Federal, na jurisprudência do STF (Mandado de Segurança 26.210-9/DF) e no verbete de Súmula/TCU 282.
32.	Não se desconhece que ao julgar o Recurso Extraordinário 669.069/MG (Relator Ministro Teori Zavascki, jul. 3/2/2016) , o Supremo revisitou o tema da prescrição da pretensão ao ressarcimento por danos causados ao erário por ilícito civil, assentado a tese de que: "É prescritível a ação de reparação de danos à Fazenda Pública decorrente de ilícito civil."
33.	Ocorre que a decisão do Pretório Excelso não traz reflexos aos processos que tramitam nesta Corte de Contas, que cuidam essencialmente de infrações a normas de direito público, e não ao direito privado. Nessa linha de intelecção, destaco excerto de julgado coletado da ferramenta de pesquisa do Tribunal, "Jurisprudência Selecionada":
Acórdão 1668/2019-TCU-Plenário (Relator Ministro Raimundo Carreiro) 
"O reconhecimento da prescrição de ações de ressarcimento ao erário no julgamento do Recurso Extraordinário 669.069/MG  (Repercussão Geral 666) não atinge os processos de controle externo, uma vez que a decisão do STF se aplica apenas a ações de reparação de danos à Fazenda Pública decorrente de ilícito civil, ou seja, circunscreve-se à prática de atos danosos ao erário que violem normas de Direito Privado."
34.	Consagrando o mesmo entendimento, cito, entre outros, os seguintes Acórdão 2469/2018-TCU-Plenário (Relator Ministro-Substituto Augusto Sherman) , 2.354/2020 - 1ª Câmara (Relator Ministro Bruno Dantas) e 5.928/2016 - 2ª Câmara (Relator Ministro Vital do Rêgo) .
35.	Em recente decisão, como alertou o MP/TCU, o STF apreciou o RE 636.886/AL (Relator Ministro Alexandre de Moraes, jul. 20/4/2020) , igualmente sob a sistemática da repercussão geral. Nesse decisum, a Corte Maior firmou a tese de que: "É prescritível a pretensão de ressarcimento ao erário fundada em decisão de Tribunal de Contas."
36.	Apesar de ter sido julgado há pouco tempo, esta Casa de Contas já se debruçou sobre o tema em algumas assentadas, conforme os Acórdão 5690/2020-TCU-Segunda Câmara (Relator Ministro Aroldo Cedraz) , 5.236/2020 (Relator Ministro Benjamin Zymler) e 6.084/2020 (Relator Ministro Benjamin Zymler) , ambos da 1ª Câmara. Para melhor aproximação com a matéria, reproduzo parte do Voto que impulsionou o julgado por último mencionado:
"20. Com relação ao citado RE 636.886/AL, ressalto que o STF fixou o seguinte enunciado para o Tema 899: 'É prescritível a pretensão de ressarcimento ao erário fundada em decisão de Tribunal de Contas'. Não obstante essa respeitável decisão, ainda pairam diversas dúvidas sobre a matéria, pois é possível a conclusão de que a deliberação não tratou da prescrição do processo de controle externo levado a cabo perante o Tribunal de Contas da União, mas sim da prescrição intercorrente ocorrida durante a fase de execução do acórdão condenatório do Tribunal.
21. A decisão do STF versou sobre recurso extraordinário interposto pela União contra acórdão do Tribunal Regional Federal da 5ª Região que negou provimento a embargos de declaração opostos contra acórdão de sua lavra, assim ementado:
'EMENTA: TRIBUTÁRIO. PROCESSUAL CIVIL. EXECUÇÃO FISCAL. PROCESSO PARALISADO POR MAIS DE CINCO ANOS. PRESCRIÇÃO INTERCORRENTE. OCORRÊNCIA. 1. Para fins práticos, deve-se observar quando a Fazenda Pública foi intimada a providenciar o andamento do feito. Passados cinco anos sem diligências concretas, ocorre a prescrição intercorrente. Caso haja suspensão na forma do art. 40, da Lei n. 6.830/80, ocorre a extinção se o feito permanecer paralisado por mais de seis anos. 2. Na hipótese dos autos, houve o arquivamento sem baixa do processo em 12.08.1999 e até a data da sentença extintiva do feito em 05.06.2006, a Fazenda Nacional não apresentou nenhuma medida concreta quanto à localização do devedor ou de seus bens. Revela-se, portanto, inequívoca a ocorrência da prescrição intercorrente.'
22. No caso, a Fazenda Pública deixou a ação paralisada por mais de seis anos, o que ensejou a declaração de prescrição intercorrente no aludido caso concreto. Como se vê da leitura da ementa, a questão controversa em discussão naquela deliberação era unicamente a prescrição intercorrente ocorrida durante a fase de execução do acórdão condenatório do Tribunal.
23. Com base nessa possível interpretação, a matéria decidida no aludido feito não teria nenhuma repercussão de ordem prática e jurídica na presente tomada de contas especial, cujo título executivo extrajudicial ainda não se formou. Caso a AGU, na execução de eventual decisão condenatória proferida neste feito, deixe de adotar as medidas pertinentes dentro do prazo de cinco anos, aí sim haverá a aplicação da tese emanada no RE 636.886, com o reconhecimento da prescrição intercorrente da ação de ressarcimento ao erário fundada em decisão de Tribunal de Contas (a ação de execução fiscal) , pela hipotética inação da Fazenda Pública.
24. Ainda que se interprete que a decisão do STF seja também aplicável à tramitação do processo de controle externo no âmbito do TCU, exsurgem outras diversas questões fundamentais para que esta Corte de Contas estabeleça novo tratamento acerca da prescrição do débito e da pretensão punitiva, em particular qual seria o dies a quo (data de ocorrência do fato irregular ou data do seu conhecimento pelo TCU) e quais seriam as hipóteses de interrupção da prescrição.
25. Diante de todas as dúvidas ainda existentes sobre a decisão do STF no âmbito do RE 636.886, opto por aplicar ao caso em exame a jurisprudência do TCU então existente, que se fundamenta no art. 37, § 5º, da Constituição Federal, no que tange ao ressarcimento do prejuízo."
37.	Como se percebe, prima facie, o RE 636.886/AL não cuidou especificamente de prescrição no processo de controle externo em trâmite no TCU (que é similar ao processo de conhecimento regulado pelo Código de Processo Civil) , mas, sim, da prescrição intercorrente ocorrida durante a fase de execução do acórdão condenatório do Tribunal.
38.	Diante desse contexto, afasto a questão preambular da prescrição (ressarcitória e sancionatória) suscitada, devendo o Sr. Ubaldino Amaral de Oliveira, Prefeito do Município de Valente/BA, na gestão de 2009 a 2012, ter suas contas julgadas irregulares, com sua condenação ao pagamento do débito integral e aplicação da multa prevista no art. 57 da Lei 8.443/1992.
39.	Oportuno, por fim, nos termos do § 7° do art. 209 do Regimento Interno/TCU, encaminhar cópia do Acórdão que sobrevier à Procuradoria da República no Estado da Bahia, para a adoção das medidas de sua alçada, bem como ao Ministério do Turismo, para ciência.  
	Ante o exposto, manifesto-me no sentido de que seja adotado o Acórdão que ora submeto a este Colegiado. 
T.C.U., Sala das Sessões, em 03 de novembro de 2020.
MARCOS BEMQUERER COSTA
Relator